---
title: "1º Atividade"
author: "Fabricio Grazziotti"
date: "27 de maio de 2017"
output: html_document
---

```{r setup, include=FALSE}
knitr::opts_chunk$set(echo = TRUE)
```

# As diferenças de desempenho entre Pythn e C

## Lendo os dados

```{r DataSet}
library("xlsx")
tempos <- na.omit(read.xlsx("Python_C.xlsx", sheetIndex=1))
```


## Sumarizando os dados

Com a sumarização das informações concluímos que os tempos de Python são maiores do que os de C, com base as médias e medianas.



```{r tempos}
summary(tempos[, 2:3])
```

## Monstrando a variabilidade com o Plot

Gráficos:

```{r variabilidade}
boxplot(tempos[, 2:3], col = "green")
abline(h = mean(tempos$python))
abline(h = mean(tempos$c))
```


## Monstrando as despersões

Gráficos:

```{r despersoes}
boxplot(python ~ c, data = tempos, col = "red")
```

## Monstrando os histogramas

Gráficos:

```{r histogramas}
par(mfrow = c(1, 2), mar = c(4, 4, 2, 1))
hist(tempos$python, col = "green", breaks = 50)
hist(tempos$c, col = "green", breaks = 50)
```


## Monstrando as diferências dos tempos

Gráficos:

```{r diferencias}
x <- data.frame(x = tempos$python, class = "Python")
y <- data.frame(x = tempos$c, class = "c")
xy <- rbind(x,y)
plot(xy$x)
````
