---
title: 'Projeto Final do Módulo: Linguagem R'
author:
- affiliation: FDTA
  name: Abrantes Araújo Silva Filho
tags: Data Science
output:
  html_document: default
  html_notebook: default
---

# 1. Tarefas do projeto final
O projeto final do módulo "Linguagem R" determina que seja criado um
dataset com pelo menos 5 colunas numéricas e 3 colunas categóricas, através
do uso de funções de criação de distribuições aleatórias.

Depois que o dataset for criado ele será gravado em disco e algumas tarefas
básicas de análise de dados devem ser realizadas:

1. Calcular somas e médias através do uso das funções `apply`, `lapply`, `sapply`, etc.
2. Usar a função `split`
3. Criar gráficos simples
4. Colocar o projeto no [GitHub](http://github.com)

Nenhuma outra especificação a respeito de como deve ser o dataset foi fornecida então
o que vale aqui é a criatividade na definição das variáveis do dataset e a demonstração
de que o aluno aprendeu pelo menos o básio da linguagem R.

# 2. Conteúdo do meu dataset fictício

Parece claro para mim que a primeira coisa é definir o assunto (o *subject*) do
dataset para depois definir quais seriam as variáveis (colunas) a serem simuladas.
Assim, defini que meu dataset fictício se trata de uma ***pesquisa a respeito de
obesidade*** em adultos jovens na qual foram coletados dados antropométricos,
demográficos e de alguns fatores de risco.

As variáveis coletadas estão detalhadas na tabela abaixo (incluindo o tipo da
variável, sua representação em R e outras informações importantes):

-----------------------------------------------------------------------------------------------
Variável     Observações               Tipo                                  Representação no R
--------     ------------------------- ------------------------------------- ------------------
idade        Em anos completos         Dimensional de razão, discreta        Numeric

altura       Em metros (m)             Dimensional de razão, contínua        Numeric

peso         Em quilo (Kg)             Dimensional de razão, contínua        Numeric

imc          peso/altura^2^            Índice dimensional de razão, contínuo Numeric

sexo         1 = Masculino<br/>        Nominal                               Unordered Factor
             2 = Feminino
             
escolaridade 0 = Analfabeto<br/>       Ordinal                               Ordered Factor
             1 = 1º grau completo<br/>
             2 = 2º grau completo<br/>
             3 = 3º grau completo<br/>
             4 = mestrado<br/>
             5 = doutorado<br/>
             6 = pós-doutorado
             
profissao    1 = Humanas<br/>          Nominal                               Unordered Factor
             2 = Exatas<br/>
             3 = Biológicas
             
fumante      0 = Não<br/>              Binária                               Ordered Factor
             1 = Sim
             
salario      Em reais (R$)             Dimensional de razão, contínua        Numeric

carros       Número de carros          Dimensional de razão, discreta        Numeric

filhos       Número de filhos          Dimensional de razão, discreta        Numeric
-----------------------------------------------------------------------------------------------

# 3. Simulação das variáveis do dataset

Arbitrariamente decidi que o dataset conteria informações simuladas de 10.000 observações,
retiradas aleatoriamente por algum processo de amostragem a partir de uma população de
100.000 indivídos. Esses parâmetros são definidos abaixo:

```{r}
n <- 10000
p <- 100000
```

## 3.1. Variáveis dimensionais

### 3.1.1. Idade

A variável idade (em anos completos) foi simulada a partir de uma distrituição normal,
com o uso da função `rnorm` ajustada para uma média de idade de 37 anos com desvio
padrão de 7 anos. Para evitar quaisquer números negativos foi utilizada a função `abs`
e para manter a idade em anos completos o resultado foi arredondado para zero casas
decimais com a função `round`. A função `set.seed` foi utilizada para tornar os
resultados reprodutíveis.

```{r}
set.seed(1234)
idade <- abs(round(rnorm(n, 35, 7),0))
summary(idade)
hist(idade,
     main = "Histograma da idade",
     ylab = "Freqüência",
     xlab = "Idade (em anos completos)")
```

A simulação acima atingiu o objetivo de manter a média em 37 anos, mas o range de dados
foi um pouco maior do que eu gostaria, de 11 a 60 anos, mas não comprometerá a simulação.

### 3.1.2. Altura

A altura (em metros) seguiu a mesma lógica da simulação da idade, utilizando-se uma
distribuição normal com média 1,50 m e desvio padrão de 0,2 m. Entretanto, como a altura
é uma variável dimensional de razão e contínua, utilizei duas casas decimais na simulação:

```{r}
set.seed(1234)
altura <- abs(round(rnorm(n, 1.50, 0.1), 2))
summary(altura)
hist(altura,
     main = "Histograma da altura",
     ylab = "Freqüência",
     xlab = "Altura (em metros)")
```

### 3.1.3. Peso

A variável peso (em Kg) seguiu a mesma lógica de simulação da altura, mas com média de 55 Kg e
desvio padrão de 4 Kg (com duas casas decimais):

```{r}
set.seed(1234)
peso <- abs(round(rnorm(n, 55, 4), 2))
summary(peso)
hist(peso,
     main = "Histograma do peso",
     ylab = "Freqüência",
     xlab = "Peso (em Kg)")
```

### 3.1.4. Índice de massa corpórea

O cálculo do índice de massa corpórea (IMC) foi feito utiliando-se os dados já simulados
do peso e da altura, utilizando-se a fórmula padrão: peso/(altura)^2^ (os dados foram
arredondados para 2 casas decimais)

```{r}
imc <- round(peso/altura^2, 2)
summary(imc)
hist(imc,
     main = "Histograma do IMC",
     ylab = "Freqüência",
     xlab = "IMC")
```

### 3.1.5. Salário

A variável salário (em reais) também foi simulada através de uma distribuição normal:

```{r}
set.seed(1234)
salario <- abs(round(rnorm(n, 3000, 400), 2))
summary(salario)
hist(salario,
     main = "Histograma do salário mensal",
     ylab = "Freqüência",
     xlab = "Salário mensal (em R$)")
```


### 3.1.6. Carros

A variável número de carros foi simulada através de uma amostragem de valores de uma
população de números (de 0 a 3). A população de valores foi criada com a função `rep`
e a amostra foi retirada com a função `sample`.

```{r}
pop.carros <- rep(c(0,1,2,3), p)
set.seed(1234)
carros <- sample(pop.carros, n)
rm(pop.carros)
summary(carros)
table(carros)
```

### 3.1.7. Filhos

A variável número de filhos foi simulada com a mesma estratégia utilizada para simular
o número de carros (uso das funções `rep` e `sample`):

```{r}
pop.filhos <- rep(c(0, 1, 2), p)
set.seed(1234)
filhos <- sample(pop.filhos, n)
rm(pop.filhos)
summary(filhos)
table(filhos)
```

## 3.2. Variáveis ordinais e binárias

### 3.2.1. Escolaridade

A variável escolaridade segue uma escala ordinal, do analfabeto até o pós-doutorado, e
será representada no R por um fator ordenado. A estratégia de simulação adotada será o
uso da função `rep` para criar uma população de números variando entre 0 a 6 (0 = analfabeto,
6 = pós-doutorado) e da função `sample` para selecionar uma amostra dessa população. Depois
será criado um fator com a função `factor`, utiliando os labels adequados para cada
level dos fatores:

```{r}
pop.escolaridade <- rep(c(0, 1, 2, 3, 4, 5, 6), p)
set.seed(1234)
escolaridade.temp <- sample(pop.escolaridade, n)
escolaridade <- factor(escolaridade.temp,
                       levels = c(0, 1, 2, 3, 4, 5, 6),
                       labels = c("Analfabeto", "1º Grau", "2º Grau", "3º Grau",
                                  "Mestrado", "Doutorado", "PósDoc"),
                       ordered = TRUE
                       )
rm(pop.escolaridade, escolaridade.temp)
str(escolaridade)
summary(escolaridade)
table(escolaridade)
```

### 3.2.2. Fumante

A variável fumante (binária) foi simulada através do uso de uma distribuição binomial para
obter uma proprção de fumantes de aproximadamente 34% com o uso da função `rbinom`.

Notar
que decidi usar um fator ordenado para a variável fumante já que uma variável binária
como essa é, na verdade, um subconjunto de uma variável ordinal maior. A variável criada
foi chamada de fumante.f (f de fator).

Notar também que mantive no dataset a variável fumante.n, que é a versão numérica da
variável.

```{r}
set.seed(1234)
fumante.n <- rbinom(n, 1, .34)
fumante.f <- factor(fumante.n,
                    levels = c(0, 1),
                    labels = c("não", "sim"),
                    ordered = TRUE)
str(fumante.f)
summary(fumante.f)
str(fumante.n)
mean(fumante.n)
```

## 3.3. Variáveis nominais

### 3.3.1. Sexo

A variável sexo foi simulada com o uso das funções `rep` e `sample` e depois transformada
em um fator não ordenado:

```{r}
pop.sexo <- rep(c(1, 2), p)
set.seed(1234)
sexo.temp <- sample(pop.sexo, n)
sexo <- factor(sexo.temp,
               levels = c(1, 2),
               labels = c("M", "F"),
               ordered = FALSE)
rm(pop.sexo, sexo.temp)
str(sexo)
summary(sexo)
```

### 3.3.3. Profissão

A variável profissão foi simulada com a mesma estratégia da variável sexo e depois
transformada em um fator não ordenado:

```{r}
pop.profissao <- rep(0:2, p)
set.seed(1234)
profissao.temp <- sample(pop.profissao, n)
profissao <- factor(profissao.temp,
                    levels = c(0, 1, 2),
                    labels = c("Humanas", "Exatas", "Biológicas"),
                    ordered = FALSE
                    )
rm(pop.profissao, profissao.temp)
str(profissao)
summary(profissao)
```

# 4. Criação do dataset

Com todas as variáveis já simuladas, para criar o dataset utilizamos a função
`data.frame` para combinar todas as variáveis em um data frame do R. Também incluí aqui
uma variável ID para identificar cada observação:

```{r}
df <- data.frame(id = 1:n,
                 idade,
                 altura,
                 peso,
                 imc,
                 sexo,
                 escolaridade,
                 profissao,
                 fumante.f,
                 fumante.n,
                 salario,
                 carros,
                 filhos
                 )
str(df)
```

Agora que o dataset está criado, vamos salvar em um diretório específico, usando as funções
`setwd` e `write.table`:

```{r}
setwd("~/repositoriosGit/ApoemaTraining/abrantesasf/projeto01")
write.table(df, file = "projeto01.csv", sep = ",", col.names = TRUE, fileEncoding = "UTF-8")
```

# 5. Uso de algumas funções com o dataset

Vamos calcular o sumário de todas as variáveis dimensionais:

```{r}
sapply(df[,c("idade", "altura", "peso", "imc", "salario", "carros", "filhos")],
       summary)
```

Agora vamos obter a soma de todas as variáveis dimensionais:

```{r}
apply(df[,c("idade", "altura", "peso", "imc", "salario", "carros", "filhos")],
      2,
      sum)
```

Tabelas das variáveis ordinais e nominais:

```{r}
sapply(df[,c("sexo", "escolaridade", "profissao", "fumante.f")],
       table)
```

A tabela acima demonstra uma limitação do método de simulação utilizado: a distribuição dos
valores em cada variável está muito uniforme, com praticamente a mesma quantidade de
observações em cada categoria. Para fins de simulação neste projeto tudo bem mas, para fins
de simulações mais compatíveis com a vida real este dataset não seria adequado.

Boxplot de algumas variáveis de acordo com sexo e salário:

```{r}
boxplot(df$peso ~ df$sexo,
        main = "Box-and-Whisker Plot do Peso por Sexo",
        ylab = "Peso",
        xlab = "Sexo")
```

```{r}
boxplot(df$peso ~ df$escolaridade,
        main = "Box-and-Whisker Plot do Peso por Escolaridade",
        ylab = "Peso",
        xlab = "Escolaridade",
        cex.axis = 0.8)
```

Distribuição do peso e altura (histogramas e scatter plot):

```{r}
hist(df$peso,
     main = "Histograma do peso",
     xlab = "Peso (em Kg)",
     ylab = "Freqüência")
```

```{r}
hist(df$altura,
     main = "Histograma da altura",
     xlab = "Altura (em m)",
     ylab = "Freqüência")
```

```{r}
plot(df$peso, df$altura,
     main = "Scatter Plot do Peso e Altura",
     xlab = "Peso (em Kg)",
     ylab = "Altura (em m)")
```

Devido ao método de simulação utilizado, a correlação entre o peso e a altura foi
praticamente 1:

```{r}
cor(df$peso, df$altura)
```